ACORDAO-COMPLETO-2413323

ACÓRDÃO 1329/2020 ATA 18/2020 - PLENÁRIO

VISTOS, relatados e discutidos estes autos de representação formulada pelo Ministério Público junto ao Tribunal de Contas da União (MPTCU) , subscrita pelo digno Subprocurador Geral Lucas Rocha Furtado, sobre alegadas irregularidades na gestão da área de comunicação social do Banco do Brasil S.A, 
ACORDAM os Ministros do Tribunal de Contas da União, reunidos em sessão plenária, ante as razões expostas pelo, em: 
9.1. com fulcro no art. 276, caput, do Regimento Interno/TCU, referendar a medida cautelar adotada pelo relator por meio do despacho contido na peça 8 destes autos, transcrito no Relatório que precede este acórdão, bem como as medidas acessórias constantes no mencionado despacho, com exceção da medida especificada no subitem 9.2. abaixo;
9.2. revogar a determinação dirigida à Controladoria-Geral da União constante do item v do despacho do relator (peça 8) ;
9.3. recomendar à Casa Civil e à Controladoria-Geral da União que avaliem a conveniência e a oportunidade de elaborar instrumento normativo sobre integridade de sites, blogs, portais e redes sociais, inclusive em relação ao combate à profusão de fake news, estabelecendo critérios de certificação para que possam receber recursos públicos (monetização) via anúncios publicitários e congêneres, com efeitos vinculantes a todos os órgãos do Governo Federal, incluindo as empresas estatais;
9.4. encaminhar cópia desta deliberação ao Banco do Brasil e ao representante.

Referendo de Medida Cautelar.

Gostaria de parabenizar o E. Ministro-Relator Bruno Dantas pelo primoroso despacho concessivo da cautelar, à peça 8 destes autos, transcrito no Relatório de S. Ex.ª. Trata-se de  pronunciamento erudito e bem-elaborado, trazendo, mesmo, manifestação da escritora e filósofa Anna Harendt. 
Ainda que compartilhe das preocupações do E. Ministro, com relação à necessidade de estabelecimento de critérios técnicos, na gestão da publicidade do Governo Federal, avalio que encaminhamento proposto por S. Ex.ª. não se mostra o mais consentâneo com os fatos e circunstâncias que se apresentam nos autos, bem como com a latitude das competências de fiscalização outorgadas pela CF ao TCU, relativamente à autonomia de gestão do Banco do Brasil.
A representação que deu origem a estes autos informa que alguns veículos de imprensa tradicionais divulgaram que a irresignação de filho do Presidente da República e a interferência do Ministro de Estado, Chefe da Secretaria de Comunicação Social da Presidência da República (Secom) , teriam levado a área de marketing Banco do Brasil retroceder na decisão de impedir veiculação de anúncios no site "Jornal Cidade Online", tomada após comentário do movimento "Sleeping Giants Brasil", de que o site referido era conhecido por espalhar "fake news".
Não tenho conhecimento desse site, nem jamais dele ouvi falar, como fonte confiável e determinante, para a tomada de decisões, por parte da Administração Federal. Também não lhe conheço a origem, uma vez que pode se tratar de site internacional, a imiscuir-se na política interna do País.
Tais fatos sugeririam indevida ingerência do acionista controlador, a União nas decisões da gestão publicitária do banco estatal, bem assim no financiamento a "sites", "blogs" e outros canais que desenvolvem atividades antiéticas ou ilegais.
Considero que o despacho proposto contempla decisão, quanto às "fake news", de forma extremamente ampla, abrangendo número desconhecido de sites que não praticam atos irregulares, em razão da verificação de um único site responsável pela prática ilegal.
A suposta "interferência indevida do controlador e a ilegitimidade do gasto público" não justificaria bloquear ao ente paraestatal a possibilidade de realizar sua gestão regular, à qual é inerente a realização de gastos com publicidade.
A narrativa do representante e dos veículos de imprensa baseou-se em meras mensagens ("tweets") , publicadas na rede social "Twitter", atribuídas a Carlos Bolsonaro, a Fábio Wajngarten. Também na assunção de que a propaganda da estatal, veiculada no site, teria sido suspensa e, em momento seguinte, retomada, em razão de interferência da União.
Ora, não há nenhum elemento nos autos que assegure a autenticidade e a autoria das mensagens, muito menos que comprove que a propaganda do banco estatal tenha sofrido alteração em razão de mensagem do "Sleeping Giants" e/ou da intervenção da Secom. Não há, nem mesmo, como afirmar que o "Jornal Cidade Online", condenado no passado, por veicular notícias falsas, persista nessa mesma conduta, ou tenha recorrido da sentença condenatória, o que guardaria em seu favor efeito suspensivo.
O bloqueio de todos os sites da internet, para gastos com publicidade do BB, com exceção dos sites ligados a grandes órgãos da mídia, configura decisão potencialmente prejudicial a terceiros que nem mesmo estão identificados no processo.
O encaminhamento proposto pelo E. Relator, no sentido de determinar a suspensão de veiculação do Banco do Brasil em "sites, blogs, portais e redes sociais (...) até que sobrevenha o normativo de certificação a ser elaborado pela Controladoria-Geral da União"  (item "ii" da decisão) , atinge diretamente o Banco do Brasil, entidade que exerce atividades econômica em concorrência com a iniciativa privada, que passará a ter limitações explícitas, para definir onde e como fazer publicidade.
Afeta também, indiretamente, sites e blogs jornalísticos estabelecidos há menos de 10 anos, nos quais vem sendo veiculada, ou poderia vir a ser, a publicidade do Banco do Brasil, em claro cerceamento à liberdade de expressão e à liberdade de informação jornalística, tuteladas pelo art. 220 da Constituição Federal.
"Art. 220. A manifestação do pensamento, a criação, a expressão e a informação, sob qualquer forma, processo ou veículo não sofrerão qualquer restrição, observado o disposto nesta Constituição.
 § 1º Nenhuma lei conterá dispositivo que possa constituir embaraço à plena liberdade de informação jornalística em qualquer veículo de comunicação social, observado o disposto no art. 5º, IV, V, X, XIII e XIV.
§ 2º É vedada toda e qualquer censura de natureza política, ideológica e artística.
 (...) "
Em outros termos, em sendo adotada a decisão proposta pelo E. Relator, não será somente o veículo jornalístico sobre o qual pairam suspeitas de atuação antiética que deixará de receber pagamentos oriundos da Estatal. A proibição provisória do TCU recairá sobre número indefinido de outros veículos que podem nunca ter publicado sequer uma única notícia falsa.  
Ao subtrair-lhes fonte de sustento, sem justificativa plausível, essa Corte comprometeria indevidamente sua subsistência e o emprego de seus colaboradores, além de ceifar a liberdade de expressão e de imprensa tanto homenageados no despacho do E. Relator.
Se há indícios de que o Governo interferiu para manter a propaganda no "Jornal Cidade Online", como afirma o relator, que se adote medida cautelar desta Corte que busque, tão somente, obstar a consecução concreta dessa interferência.
Sempre fui defensor que as competências constitucionais desta Corte de Contas fossem exercidas até o limite máximo da cláusula constitucional. No caso, entendo que a abstração de fato concreto, para, a partir de uma única empresa condenada, passar a abranger toda a verba publicitária de uma instituição tão grande como o BB, sobre imiscuir-se em assuntos internos do banco estatal, extrapola as competências do TCU.
Por tais razões, proponho reformar a cautelar, para concedê-la com menor extensão, determinando a suspensão da veiculação de propaganda do Banco do Brasil somente no "site" do "Jornal Cidade Online".
Com essas considerações, voto por que o Tribunal adote o acórdão que submeto à consideração do Plenário:
9.1. com fulcro no art. 276, caput, do Regimento Interno do TCU, reformar a medida cautelar adotada por meio do despacho contido na peça 8 destes autos, para concedê-la com menor extensão, nos seguintes termos:
9.1.1. com fundamento nos termos dos arts. 235 e 237, inciso III, do Regimento Interno deste Tribunal, conhecer desta Representação;  
9.1.2. DETERMINAR, cautelarmente, ao Banco do Brasil, que adote as medidas necessárias para suspender a veiculação de publicidade no "site" "Jornal Cidade Online", até que sobrevenha o normativo de certificação referido no item "iv", abaixo, ou até que este Tribunal delibere, no mérito, sobre a matéria; 
9.1.3. com fundamento no art. 276, § 3º, do Regimento Interno do Tribunal, determinar à oitiva do Banco do Brasil, para que se manifeste sobre a cautelar deferida e demais questões trazidas pelo Ministério Público de Contas à peça 1; 
9.1.4. RECOMENDAR à Casa Civil e à Controladoria-Geral da União que avaliem a conveniência e a oportunidade de elaborar instrumento normativo sobre integridade de "sites", "blogs", "portais" e redes sociais, tendo em vista, entre outros, o combate à profusão de "fake news", estabelecendo critérios de certificação para que possam receber recursos públicos (monetização) via anúncios publicitários e congêneres, com efeitos vinculantes a todos os órgãos do Governo Federal, incluindo as empresas estatais.
9.2. dar ciência desta deliberação ao representante, ao Banco do Brasil, à Secretaria Especial de Comunicação Social da Presidência da República e à Controladoria-Geral da União;
9.3. encaminhar cópia destes autos e desta deliberação, caso tal providência não tenha ainda sido efetivada, ao Supremo Tribunal Federal, a título de subsídio ao inquérito instaurado naquela Corte mediante a Portaria GP 69, de 14/3/2019, autorizando desde já o compartilhamento de todos os dados e documentos que aportarem aos autos no futuro; e 
9.4. autorizar, desde já, a promoção das medidas saneadoras a cargo da SecexFinanças necessárias para a análise de mérito de todas as questões constantes deste processo.
TCU, Sala das Sessões Ministro Luciano Brandão Alves de Souza, em 27 de maio de 2020.
WALTON ALENCAR RODRIGUES
Revisor

Banco do Brasil.

3. Interessado: não há

13.1. Ministros presentes: José Mucio Monteiro (Presidente), Walton Alencar Rodrigues, Benjamin Zymler, Augusto Nardes, Aroldo Cedraz, Raimundo Carreiro, Ana Arraes, Bruno Dantas (Relator) e Vital do Rêgo.
13.2. Ministros com voto vencido: Walton Alencar Rodrigues, Benjamin Zymler e Augusto Nardes.
13.3. Ministros-Substitutos presentes: Augusto Sherman Cavalcanti, Marcos Bemquerer Costa, André Luís de Carvalho e Weder de Oliveira.

ACORDAO-COMPLETO-2436534

Acórdão 3088/2020 - Plenário

BRUNO DANTAS

Adoto como relatório o despacho que fundamentou a concessão da medida cautelar ora em apreciação (peça número 8) : 
"Trata-se de representação formulada pelo Ministério Público junto ao Tribunal de Contas da União (MPTCU) , subscrita pelo digno Subprocurador Geral Lucas Rocha Furtado, sobre alegadas irregularidades na gestão da área de comunicação social do Banco do Brasil S.A. 
2.	O Ministério Público de Contas alega que, nos últimos dias, diversos veículos de imprensa divulgaram notícias de que haveria interferência indevida da família do Exmo. Sr. Presidente da República na gestão de publicidade do Banco do Brasil, com intermediação indevida da Secretaria Especial de Comunicação Social da Presidência da República (Secom) . 
3.	Em resumo, as notícias tratam de twitter do titular da Secom, Sr. Fábio Wajngarten, sugerindo a intervenção no Banco do Brasil para que este revisse a decisão de suspender anúncios em site condenado na Justiça pela difusão de fake news (notícias falsas) , o Jornal da Cidade Online. Acrescenta o Ministério Público que a retirada do veto de publicação no referido site teria ocorrido logo após crítica do vereador do Rio de Janeiro Carlos Bolsonaro, filho do Presidente da República, na mesma rede social. 
4.	A suspensão de anúncios no referido site pelo Banco do Brasil, segundo anota o Ministério Público de Contas, teria sido motivada por alerta emitido pelo Sleeping Giants Brasil, movimento criado para identificar e avisar empresas que tenham seus anúncios publicados em veículos divulgadores de fake news e conteúdo racista, com vistas a impedir a monetização de tais canais de comunicação. 
5.	O Ministério Público de Contas reforça que tais fatos configuram "nítida interferência externa nas decisões da gestão publicitária do banco estatal. (...) Além disso, causa espécie que uma empresa pública que deve, por força de lei, guiar sua atividade corporativa e mercantil sempre atenta ao interesse público, monetize sites e canais que supostamente desenvolvem atividades antiéticas ou ilegais  - como a disseminação de fake news e a prática de desinformação à sociedade, colocando a população em risco sanitário, em clara afronta aos princípios constitucionais da impessoalidade, da moralidade e em afronta à Lei das Estatais, Lei 13.303/2016". 
6.	O Ministério Público lista uma série de dispositivos da Lei das Estatais que teriam sido afrontados pelo Banco do Brasil, a destacar (grifos do autor) : 
" (...) Art. 4º Sociedade de economia mista é a entidade dotada de personalidade jurídica de direito privado, com criação autorizada por lei, sob a forma de sociedade anônima, cujas ações com direito a voto pertençam em sua maioria à União, aos Estados, ao Distrito Federal, aos Municípios ou a entidade da administração indireta. 
§ 1º A pessoa jurídica que controla a sociedade de economia mista tem os deveres e as responsabilidades do acionista controlador, estabelecidos na Lei 6.404/1976, e deverá exercer o poder de controle no interesse da companhia, respeitado o interesse público que justificou sua criação. 
 (...) 
Art. 8º As empresas públicas e as sociedades de economia mista deverão observar, no mínimo, os seguintes requisitos de transparência: 
I	- (...) 
III	- divulgação tempestiva e atualizada de informações relevantes, em especial as relativas a atividades desenvolvidas, estrutura de controle, fatores de risco, dados econômico-financeiros, comentários dos administradores sobre o desempenho, políticas e práticas de governança corporativa e descrição da composição e da remuneração da administração; 
IV	- elaboração e divulgação de política de divulgação de informações, em conformidade com a legislação em vigor e com as melhores práticas; 
 (...) 
Art. 14. O acionista controlador da empresa pública e da sociedade de economia mista deverá: 
 (...) 
II	- preservar a independência do Conselho de Administração no exercício de suas funções; 
 (...) 
Art. 15. O acionista controlador da empresa pública e da sociedade de economia mista responderá pelos atos praticados com abuso de poder, nos termos da Lei nº 6.404, de 15 de dezembro de 1976  
Art. 27. A empresa pública e a sociedade de economia mista terão a função social de realização do interesse coletivo ou de atendimento a imperativo da segurança nacional expressa no instrumento de autorização legal para a sua criação. 
§ 1º A realização do interesse coletivo de que trata este artigo deverá ser orientada para o alcance do bem-estar econômico e para a alocação socialmente eficiente dos recursos geridos pela empresa pública e pela sociedade de economia mista, bem como para o seguinte: 
 (...) 
§ 2º A empresa pública e a sociedade de economia mista deverão, nos termos da lei, adotar práticas de sustentabilidade ambiental e de responsabilidade social corporativa compatíveis com o mercado em que atuam.".  
 
7.	Segundo o Ministério Público de Contas, "todos os dispositivos legais citados têm por objetivo controlar o arbítrio do acionista majoritário, dentre eles o excesso de interferência do governo sobre as decisões corporativas da empresa. Isso porque as companhias têm suas próprias responsabilidades e sua personalidade jurídica não se confunde com a personalidade jurídica da União e, menos ainda, com os voluntarismos de parentes dos ocupantes momentâneos do Poder Executivo". 
8.	É apontada, também, a fragilidade na governança do Governo Federal em relação ao Banco do Brasil, quando comparados tais atos com as orientações da Organização para a Cooperação e Desenvolvimento Econômico - OCDE, que são benchmark e referência mundial no assunto, em especial "no sentido de que empresas estatais tenham liberdade para atuar e não se submetam a ingerências indevidas do Governo ou mesmo de familiares do chefe do Poder Executivo, à míngua de orientação técnica que justifique essa interferência". 
9.	Por fim, o Ministério Público de Contas requer que este Tribunal, em suma, apure a regularidade de tais atos, deferindo medida cautelar para que o Banco do Brasil se abstenha de retroceder na decisão que vetou o site Jornal da Cidade Online para receber publicidade do banco, bem como qualquer outro site ou veículo de comunicação que seja notoriamente divulgador de fake news e de mensagens antiéticas e atentatórias aos princípios democráticos e às instituições da República e às suas autoridades, até que o Tribunal decida sobre o mérito da questão. 
10.	Postula, também, que seja apurada eventual desconformidade de atuação da Secom e o encaminhamento de cópia da representação inaugural destes autos para o Supremo Tribunal Federal, a fim de subsidiar os trabalhos daquela Corte no inquérito instaurado pela Portaria GP 69, de 14/3/2019, para investigar a existência de notícias fraudulentas (fake news) , denunciações caluniosas, ameaças e infrações revestidas de animus calumniandi, diffamandi e injuriandi, que atingem a honorabilidade do Supremo Tribunal Federal, de seus membros e familiares. 
11.	Feita essa breve contextualização, passo a decidir. 
12.	A diligente atuação do Ministério Público oferece a este Tribunal de Contas da União, guardião dos "dinheiros, bens e valores públicos" (Constituição da República, art. 70, parágrafo único) , bem como responsável por fiscalizar as entidades da administração pública direta e indireta, quanto à legalidade, legitimidade e economicidade" (Constituição da República, art. 70, caput) , a oportunidade de se debruçar, em um único caso, sobre um rosário de irregularidades, todas gravíssimas, a reclamar reflexão e decisão urgente do Plenário. 
13.	Com o objetivo de dissecar a multiplicidade de ilícitos apontados pelo Ministério Público de Contas e viabilizar sua análise individualizada por este Tribunal, cabe recordar que, em menos de trinta dias, esta é a segunda vez que o Plenário da Corte é instada a adotar decisões relativas à gestão do Banco do Brasil na área de comunicação social, tornando inevitável que volte à tona o escândalo de triste memória que levou ao banco dos réus e, posteriormente, à penitenciária um ex-diretor de marketing daquela bicentenária instituição, condenado a doze anos e sete meses de prisão pelo Supremo Tribunal Federal. 
14.	No dia 6 de maio último - exatos 21 dias atrás! - o Plenário do Tribunal de Contas da União decidiu à unanimidade, num acórdão de conteúdo claro, didático e eloquente, determinar ao Banco do Brasil que adeque seu regulamento de ações de propaganda e publicidade à norma que "estabelece que não serão analisadas pela Secretaria de Comunicação Social da Presidência da República (Secom) as ações de publicidade de cunho mercadológico não vinculada a políticas públicas do Poder Executivo federal". 
15.	Estou de acordo com o Ministério Público de Contas quando assevera que é gravíssima, em si, a perspectiva de o acionista controlador - a União - determinar gastos publicitários de uma sociedade de economia mista que possui ações comercializadas em bolsa de valores, acionistas minoritários, regras de governança corporativa e deve estar sujeita a uma disciplina rígida de regulação do mercado de capitais. 
16.	Mas o caso destes autos é tão mais grave para os pilares da democracia brasileira que, quando comparado em dimensão qualitativa, torna minúscula a alegada ingerência do Ministro de Estado Chefe da Secretaria de Comunicação Social da Presidência da República nos negócios internos do Banco do Brasil, ao arrepio da lei das estatais, do regulamento da SECOM e das diretivas da Comissão de Valores Mobiliários e da própria instituição financeira. 
17.	Se, por um lado, no Acórdão 1119/2020-TCU-Plenário que tratou de suposta interferência do Presidente da República na retirada do ar da Campanha Selfie pelo Banco do Brasil, este Tribunal, agindo com a devida parcimônia, assentou expressamente que não caberia nem mesmo àquela autoridade ou a qualquer outra do governo se imiscuir nos assuntos operacionais da estatal, por outro, a questão de mérito que subjaz a estes autos transcende normas meramente administrativas ou do mercado de capitais, e atinge o núcleo fundamental da Constituição da República: o Estado Democrático de Direito e seus fundamentos de cidadania, dignidade humana e pluralismo político (art. 1º) . 
18.	A gravíssima acusação formulada pelo Ministério Público de Contas de que recursos do Banco do Brasil estão sendo drenados para financiar sites, blogs e redes sociais que se dedicam a produzir conteúdo sabidamente falso e disseminar fake news e discurso de ódio determina insofismavelmente a competência desta Corte de Contas Federal para examinar a matéria, eis que, repita-se, cabe ao TCU zelar pela legalidade e a legitimidade dos gastos públicos da União, incluídos os da administração indireta (Constituição da República, art. 70, caput) . 
19.	Para ilustrar os dados superlativos que permeiam a representação formulada pelo Ministério Público de Contas, anoto que em 2019, primeiro ano da gestão do Sr. Rubem Novaes na Presidência do Banco do Brasil, essa instituição financeira destinou vultosos R$ 373,1 milhões a contratos de publicidade, dos quais R$ 119 milhões foram gastos com veiculação na Internet. 
20.	A título comparativo, no ano imediatamente anterior, em 2018, o gasto total com publicidade foi de R$ 336,9 milhões, dos quais R$ 62,3 milhões com Internet. 
21.	É dizer: num cenário de agravamento de crise financeira e fiscal, a gestão do Sr. Rubem Novaes na presidência do Banco do Brasil elevou em mais de R$ 36 milhões o gasto com publicidade da instituição, e quase dobrou o gasto com sites, blogs, redes sociais e outras mídias digitais.  
22.	Assentadas as bases fáticas do processo, e evidenciada a materialidade do volume de gasto público destinado a remunerar a publicidade do Banco do Brasil em sites, blogs, redes sociais e outras mídias digitais, cumpre fazer uma breve digressão sobre a liberdade de imprensa e o fenômeno mundial da divulgação de fake news. 
23.	É inconcebível que o aparato estatal seja utilizado com desvio de finalidade, em afronta a garantias constitucionais fundamentais imprescindíveis ao Estado Democrático de Direito, como o direito à livre manifestação do pensamento e à liberdade de imprensa. Além de consagrados constitucionalmente, tais direitos também estão previstos em diversas convenções internacionais, dada sua importância para o desenvolvimento de qualquer sociedade que se considere democrática e de direito. 
24.	A liberdade de expressão não é uma expressão. É uma liberdade. E liberdade não está expressa apenas na liberdade de expressão em nosso texto constitucional, que é uma Carta pro-liberdade! 
25.	A Constituição de 1988 expressa a liberdade de ir e vir, a liberdade de empreender, a liberdade de organização partidária, a liberdade religiosa, a liberdade do Brasil como nação. E dentro de todas essas liberdades expressamente está a liberdade de expressão.  
26.	E assim como não pode haver uma falsa liberdade de ir e vir, uma falsa liberdade de organização política, uma falsa liberdade econômica, uma falsa liberdade religiosa e muito menos uma falsa liberdade do Brasil, não pode haver também uma falsa liberdade de imprensa, não pode haver uma liberdade de imprensa cerceada ou uma liberdade de imprensa que conviva com as falsas notícias, as chamadas fake news.  
27.	A liberdade expressa na Constituição é um organismo só. Não pode ser mutilado. 
28.	Se retirarmos qualquer de suas liberdades, teremos a liberdade como um todo mutilada. Preservar a liberdade de expressão não é preservar o direito de livre manifestação do pensamento apenas ou a liberdade de imprensa. É preservar a liberdade como um todo. Que não pode ser mutilada em nenhuma de suas partes. 
29.	E mais: a liberdade está associada também ao direito de fazer escolhas conscientes, de modo que, a partir do momento em que a população é ludibriada e manipulada por informações falsas, isso afeta diretamente seu direto de escolha. 
30.	O tema das fake news vem ganhando força em todo o mundo, especialmente em virtude dos riscos à liberdade de imprensa e das relevantes repercussões eleitorais. 
31.	O termo fake news, ou notícia falsa, em português, é mais antigo do que aparenta. Segundo o dicionário Merriam-Webster, essa expressão é usada desde o final do século XIX. Embora o termo seja redigido em língua inglesa, se tornou popular em todo o mundo para denominar informações falsas que são publicadas, principalmente, em redes sociais. Em 2017, foi escolhida a palavra do ano pelo dicionário da Editora Britânica Collins. 
32.	O critério para aferir a fake news é objetivo: o cotejo com a verdade. Diferente do viés, que é a interpretação do articulista sobre um fato existente. 
33.	Uma das características das fake news é a utilização de montagens em vídeos e imagens. O usuário da internet é essencialmente visual. Por isso, uma foto manipulada ou fora de contexto pode ser facilmente divulgada como verdadeira. A manipulação de imagens existe há muito tempo, tendo sido comum, por exemplo, a intervenção em fotos oficiais do regime soviético, em meados do século XX (uma foto de Stalin, em 1926, passou por duas alterações para excluir os inimigos políticos) . 
34.	Na última eleição norte-americana, por exemplo, noticiou-se o apoio do Papa Francisco ao então candidato republicano - fato que veio a ser desmentido, posteriormente, pelo próprio Vaticano, quando a notícia já tinha surtido o efeito desejado. 
35.	Importa notar que o poder de persuasão das fake news é ainda maior em populações com menor escolaridade e que dependem das redes sociais para obter informações. No entanto, as notícias falsas também podem alcançar pessoas com maior grau de estudo e instrução, já que o conteúdo está comumente ligado ao viés político. 
36.	Pesquisas recentes revelaram que a sociedade brasileira é uma das que mais acredita em notícias falsas. Estudo realizado em 2018 pelo instituto Ipsos, intitulado "Fake news, filter bubbles, post-truth and trust", mostrou que 62% dos entrevistados no Brasil admitiram ter acreditado em notícias que, posteriormente, mostraram-se falsas, ante uma média mundial de 48%. 
37.	Para agravar o quadro, pesquisa realizada no Massachusetts Institute of Technology (MIT) em notícias distribuídas pelo Twitter entre 2006 e 2017 mostrou que notícias falsas têm 70% mais chances de serem retuitadas do que notícias verdadeiras (The spread of true and false news online. Soroush Vosoughi, Deb Roy, and Sinan Aral. MIT Iniciative on the Digital Economy. 2018.) 
38.	O problema é que o cidadão comum fica extremamente vulnerável em face da disseminação coordenada de informações inverídicas, sem condições de checagem. E essa situação tem implicações sérias para a vida social, o processo eleitoral e, em último grau, à própria democracia. 
39.	Com efeito, a maturidade da democracia depende da qualidade do diálogo, que tende a se deteriorar com a profusão de notícias falsas. O cidadão passa a tomar decisões fundamentadas em ilusões ou inverdades puras. Logo, o debate construtivo e o pluralismo cedem, e, com eles, o debate democrático. 
40.	Ao estudar as experiências totalitárias do século XX, Hannah Arendt refletia sobre como a propaganda ideológica estatal tinha como base a manipulação do sentido de realidade das pessoas ("se todo mundo sempre mentir para você, a consequência não é que você vai acreditar em mentiras, mas sobretudo que ninguém passe a acreditar mais em nada", afirmou em entrevista dada em 1974) . Também George Orwell, na obra 1984, demonstrou como a divulgação de notícias falsas pelo aparato estatal mantinha as mentes e os corações da sociedade afetados e inebriados. 
41.	Diante de todo esse contexto e colocada a gravidade da questão, cumpre ao TCU atuar não apenas no intuito de induzir a correção de rumos nos atos que envolvem este caso, mas principalmente para aprimorar as regras de governança relacionadas ao tema. Considero que este é um bom case para que a Corte possa contribuir para aperfeiçoar as regras e os procedimentos das estatais brasileiras de modo a impedir o financiamento de canais que notoriamente divulgam fake news, alinhando-se a diversas iniciativas do Estado brasileiro, e da sociedade civil, nesse mesmo sentido. 
42.	Em linhas bem gerais, cuida-se, aqui, da utilização de verba publicitária de um banco controlado pelo Estado brasileiro para monetizar site que responde a processos judiciais, acusado e, até mesmo, condenado, por divulgar fake news, inclusive referentes à grave crise proveniente do coronavírus. 
43.	Pode parecer óbvio, mas no Brasil de hoje muitas vezes a redundância é necessária, de modo que não considero despiciendo ressaltar que pouco importa para o deslinde da questão em julgamento uma eventual alegação de que sites que divulgam fake news podem atingir público e número de leitores de interesse da estatal, pois as questões aqui são a interferência indevida do controlador e a ilegitimidade do gasto público. 
44.	Em primeiro lugar, é antijurídica a interferência de agentes do governo nos atos da estatal nas circunstâncias destes autos por não se cuidar de divulgação de políticas públicas, tal como decidido no Acórdão 1119/2020-TCU-Plenário. 
45.	Em segundo lugar, é inaceitável que, no momento histórico em que a civilização busca caminhos para combater a chaga da desinformação coletiva promovida por criminosos que manipulam fatos, cultivam discurso de ódio e atacam símbolos democráticos, uma instituição bicentenária como o Banco do Brasil, que tantos bons serviços já prestou à sociedade brasileira, decida voluntariamente associar sua marca a qualquer veículo, evento, ou campanha promocional sem que esteja assegurada a credibilidade do canal de comunicação e seu compromisso com a divulgação de notícias verdadeiras e fidedignas. 
46.	E digo mais: em havendo o menor indício de disseminação de atos antiéticos e de notícias falsas, gerando desinformação da população, é dever do Banco do Brasil e de qualquer ente público suspender imediatamente os respectivos anúncios, com ordem explícita para a retirada da publicidade oficial do ar.  
47.	Não estamos falando de mero apelo comercial, mas, sim, do compromisso que deve ter o Estado brasileiro com a verdade. Compromisso que o Banco do Brasil deve ter não só com seus clientes, mas, e principalmente, com toda a população brasileira que ajudou essa instituição bancária a se tornar o que é. 
48.	A criação e a disseminação de notícias falsas têm intenções escusas, nefastas e muitas vezes criminosas, sejam elas com objetivos políticos ou financeiros, e devem ser implacavelmente combatidas, o que, se é tarefa árdua em todos os quadrantes do globo, não nos exonera da missão. 
49.	Com efeito, todos os países civilizados têm avaliado formas de lidar com essa questão da sociedade das comunicações. O combate às fake news é problema complexo e um dever de todos, a começar pela própria imprensa, por professores e escolas, pelas famílias e, sobretudo, pelas instituições públicas. 
50.	A preocupação com a criação e divulgação de notícias falsas não é, por evidente, só desta Corte. O Estado Brasileiro vem travando uma batalha árdua contra as fake news, a destacar ações do Parlamento com a instauração de Comissão Parlamentar Mista de Inquérito para investigar os ataques cibernéticos que atentam contra a democracia e o debate público (CPMI das Fakes News) . 
51.	Dada a grave repercussão eleitoral que o tema vem ganhando, diversas iniciativas foram desenvolvidas pelo Tribunal Superior Eleitoral (TSE) . Trago também o fato de que a matéria está na mira do Presidente do TSE, Ministro Luís Roberto Barroso, que, em sua posse nesta semana, fez forte discurso em defesa da democracia e contra a disseminação de fake news e desinformações, em especial no período eleitoral. 
52.	Já a parcela de contribuição que o TCU pode dar nessa discussão refere-se à fiscalização do gasto público também sob essa ótica, dentro da perspectiva de controle de legitimidade, conforme insculpido no art. 70 da Constituição. Embora o caso em questão seja efetivamente um desafio contemporâneo, sob o prisma do gasto público a lógica não é propriamente uma novidade para o controle externo. 
53.	É indiscutível que o valor primordial da questão em debate é o fato de não ser legítimo que um ente público financie sites acusados de propagar notícias falsas. Mais ainda, a conduta ora impugnada não é coerente com todo o esforço do Estado e da sociedade de combate a esse mal. 
54.	O combate às fake news pressupõe procedimentos e protocolos a serem adotados pela sociedade a fim de diferenciar a veiculação de uma notícia objetivamente falsa ou deliberadamente distorcida para causar emoções e reações em segmentos da população, de uma opinião negativa ou uma interpretação errada ou mesmo fantasiosa relativa a um fato efetivamente real. 
55.	A correta diferenciação das duas situações é crucial para evitar que o necessário combate a fake news se converta em odiosa limitação à liberdade de expressão e à liberdade de imprensa. Por essa razão, não pode caber ao Estado realizar a verificação da checagem de informações, e sim a instituições e entidades da sociedade civil organizada, a partir de consensos racionais sobre o tema e em observância a protocolos que exijam dos veículos de comunicação a existência de canais públicos de impugnação de notícias falsas, um procedimento interno para rápida verificação e um compromisso sincero de exclusão desse tipo de informação. 
56.	Ora, não há dúvida de que em contratos de publicidade, a avença não se refere à divulgação de notícias do veículo de comunicação, mas sim de anúncios em sua página na internet. Todavia, não se pode olvidar que remunerar a divulgação de campanhas publicitárias em sites, blogs e redes sociais serve para alavancar financeiramente o veículo de comunicação. 
57.	Nesse sentido, há um vínculo umbilical a conectar o anúncio publicitário ao próprio conteúdo da página na Internet, eis que ninguém abre um site ou blog com o objetivo de buscar anúncios, e sim as informações nele disseminadas. Com isso, a remuneração feita pelo anunciante acaba funcionando não apenas como reconhecimento da popularidade do veículo, mas também como apoio indireto ao conteúdo divulgado. 
58.	Decerto, a divulgação de matéria verdadeira, com a associação da marca do Banco do Brasil, estaria para uma divulgação publicitária assim como a integridade e funcionalidade de um aparelho respirador está para aquisição de equipamentos para tratar pessoas infectadas com a Covid-19. 
59.	Em suma: não basta que o Estado adquira um aparelho que se pareça com um respirador, é imprescindível que o equipamento funcione adequadamente e atinja a finalidade pública para a qual foi adquirido. Da mesma sorte, não basta que o Estado brasileiro contrate campanhas publicitárias, é preciso que a comunicação social dos entes estatais esteja comprometida com valores de verdade, integridade, coerência, ética e defesa da cidadania. 
60.	E não é só isto, o apoio a sites, blogs, portais ou qualquer outro meio de divulgação duvidosa e antiética tem o potencial de causar prejuízos inestimáveis à própria governança do Banco do Brasil, pois isso compromete a imagem da instituição perante o mercado e perante seus clientes, além de comprometer sua autonomia. 
61.	A atuação deste Tribunal visa também aprimorar a governança e a gestão das ações de comunicação social do Banco do Brasil, em consonância com os preceitos enunciados na Lei 13.303/2016, especialmente no que se refere ao princípio da integridade, que, em poucas palavras, significa fazer a coisa certa. 
62.	No que concerne ao pedido para que seja imediatamente suspensa a monetização, pelo Banco do Brasil, do site apontado na representação do Ministério Público de Contas e de outros possíveis criadores e disseminadores de notícias falsas, entendo que os requisitos para a concessão da cautelar estão sobejamente demonstrados. 
63.	Concordo com o Ministério Público de Contas quanto à existência de indícios que o Banco do Brasil tenha descumprido preceitos das Leis 13.303/2016 e 6.404/1976, bem como do Acórdão 1119/2020-TCU-Plenário, o que caracteriza a plausibilidade do direito (fumus boni iuris) .  
64.	No que concerne ao perigo da demora (periculum in mora) , tal requisito mostra-se atendido, em virtude da monetização de site como o ora apontado com recursos públicos. Há fundado receio de ocorrer grave lesão ao interesse público e no risco de ineficácia de tardia decisão de mérito, se a suspensão de publicidade pelo Banco do Brasil não ocorrer desde já. 
65.	Não vislumbro, por ora, o perigo da demora reverso (periculum in mora reverso) , uma vez que anúncios em sites, blogs, portais e redes sociais de maneira alguma se caracterizaria como atividade essencial cuja suspensão pudesse vir a causar solução de continuidade das atividades da instituição e afetar seu resultado no período que vigorar a cautelar. 
66.	Considerando as questões aqui postas, entendo que a extensão dos efeitos da cautelar deve alcançar, desde já, a suspensão de todas e quaisquer ações de divulgação e publicidade que possam estar monetizando sites que criam e disseminam notícias falsas, até que este Tribunal decida definitivamente sobre a matéria. 
67.	Como observei acima, a identificação de veículos e canais que criam e disseminam fake news não é tarefa fácil. No entanto, faz-se necessário que o Estado brasileiro promova ações para identificar e certificar veículos e canais de comunicação que possam receber recursos públicos para fins de publicação de anúncios, à luz dos critérios anotados na fundamentação deste decisum.  
68.	Em sendo uma tarefa complexa e necessariamente de cunho imparcial e observando a necessidade de auto-regulamentação do setor, entendo que ela deve ser feita pela Controladoria-Geral da União, deverá contar obrigatoriamente com a participação de outros órgãos públicos, em especial da Secretaria de Comunicação Social da Presidência da República, da Secretaria de Comunicação Social do Supremo Tribunal Federal e do Conselho de Comunicação Social do Congresso Nacional, bem como de entidades da sociedade civil, tais como a Associação Brasileira de Imprensa (ABI) , a Federação Nacional dos Jornalistas (FENAJ) , a Associação Brasileira de Jornalistas Investigativos (ABRAJI) , a Associação Brasileira de Emissoras de Rádio e TV (ABERT) , Associação Nacional das Editoras de Revistas (ANER) , a Associação Nacional dos Jornais (ANJ) e o Instituto Palavra Aberta. 
69.	Até que seja formalizado o normativo contendo protocolos de certificação de sites, blogs, portais e redes sociais aptos a receber recursos públicos via anúncios publicitários e congêneres, DETERMINO A SUSPENSÃO de todos os contratos de publicidade do Banco do Brasil com veículos dessa natureza. 
70.	Ficam excluídas dos determinação do item anterior os portais, sites, blogs e redes sociais vinculados a empresas concessionárias de serviços de radiodifusão, que por serem delegatárias de serviço público, já foram escrutinadas quanto aos critérios de interesse público da informação que veiculam. Excluo, ademais, aqueles vinculados a jornais e revistas que existam há mais de dez anos. 
71.	Por fim, acolho o pedido do Parquet especializado e determino o envio de cópia integral destes autos, bem como o compartilhamento dos dados e documentos que a ele aportarem no futuro, ao Supremo Tribunal Federal a título de subsídio ao inquérito instaurado naquela Corte mediante a Portaria GP 69, de 14/3/2019, com o objetivo de investigar "a existência de notícias fraudulentas (fake news) , denunciações caluniosas, ameaças e infrações revestidas de animus calumniandi, diffamandi e injuriandi, que atingem a honorabilidade do Supremo Tribunal Federal, de seus membros e familiares". 
Ante o exposto, DECIDO: 
com fundamento nos termos dos arts. 235 e 237, inciso III, do Regimento Interno deste Tribunal conhecer desta Representação;  
	ii) com fundamento no art. 276, caput, do Regimento Interno deste Tribunal, DETERMINAR, cautelarmente, ao Banco do Brasil que IMEDIATAMENTE SUSPENDA qualquer veiculação de publicidade em sites, blogs, portais e redes sociais, com a exceção dos veículos mencionados no item 70, até que sobrevenha o normativo de certificação a ser elaborado pela Controladoria-Geral da União, nos termos do item "v" abaixo, ou até que este Tribunal delibere, no mérito, sobre a matéria; 
	iii)	com fundamento no art. 276, § 3º, do Regimento Interno do Tribunal, determinar à oitiva do Banco do Brasil, para que se manifeste sobre a cautelar deferida e demais questões trazidas pelo Ministério Público de Contas à peça 1; 
 	v) determinar à Controladoria-Geral da União que constitua Grupo Interinstitucional de Trabalho com apoio de outros órgãos, em especial da Secretaria de Comunicação Social da Presidência da República, da Secretaria de Comunicação Social do Supremo Tribunal Federal, do Conselho de Comunicação Social do Congresso Nacional, bem como de entidades da sociedade civil, tais como a Associação Brasileira de Imprensa (ABI) , a Federação Nacional dos Jornalistas (FENAJ) , a Associação Brasileira de Jornalistas Investigativos (ABRAJI) , a Associação Brasileira de Emissoras de Rádio e TV (ABERT) , Associação Nacional das Editoras de Revistas (ANER) , a Associação Nacional dos Jornais (ANJ) e o Instituto Palavra Aberta, para que, no prazo de 90 (noventa) dias, elabore normativo e manual de boas práticas, os quais devem vincular todos os órgãos do Governo Federal, até mesmo as empresas estatais, sobre certificação de sites, blogs, portais e redes sociais que poderão receber recursos públicos (monetização) via anúncios publicitários e congêneres;
	vi) dar ciência deste despacho ao representante; 
	vii) dar ciência deste despacho e de cópia da peça 1 ao Banco do Brasil, à Secretaria Especial de Comunicação Social da Presidência da República e à Controladoria-Geral da União; 
	viii) encaminhar cópia deste processo ao Supremo Tribunal Federal, a título de subsídio ao inquérito instaurado naquela Corte mediante a Portaria GP 69, de 14/3/2019, com o objetivo de investigar "a existência de notícias fraudulentas (fake news) , denunciações caluniosas, ameaças e infrações revestidas de animus calumniandi, diffamandi e injuriandi, que atingem a honorabilidade do Supremo Tribunal Federal, de seus membros e familiares", autorizando desde já o compartilhamento de todos os dados e documentos que aportarem aos autos no futuro; e 
	xi) autorizar, desde já, a promoção das medidas saneadoras a cargo da SecexFinanças necessárias para a análise de mérito de todas as questões constantes deste processo."
	É o relatório.

não há.

Subprocurador Geral Lucas Rocha Furtado.

REPRESENTAÇÃO. POSSÍVEIS IRREGULARIDADES NA GESTÃO DA ÁREA DE COMUNICAÇÃO SOCIAL DO BANCO DO BRASIL. ADOÇÃO DE MEDIDA CAUTELAR. OITIVAS.

REPRESENTAÇÃO (REPR)

não atuou

Trata-se de representação formulada pelo Ministério Público junto ao Tribunal de Contas da União (MPTCU) , subscrita pelo digno Subprocurador Geral Lucas Rocha Furtado, sobre alegadas irregularidades na gestão da área de comunicação social do Banco do Brasil S.A..
2.	O Ministério Público de Contas alega que, nos últimos dias, diversos veículos de imprensa divulgaram notícias de que haveria interferência indevida da família do Exmo. Sr. Presidente da República na gestão de publicidade do Banco do Brasil, com intermediação indevida da Secretaria Especial de Comunicação Social da Presidência da República (Secom) .
3.	Em resumo, as notícias tratam de twitter do titular da Secom, Sr. Fábio Wajngarten, sugerindo a intervenção no Banco do Brasil para que este revisse a decisão de suspender anúncios em site condenado na Justiça pela difusão de fake news (notícias falsas) , o Jornal da Cidade Online. Acrescenta o Ministério Público que a retirada do veto de publicação no referido site teria ocorrido logo após crítica do vereador do Rio de Janeiro Carlos Bolsonaro, filho do Presidente da República, na mesma rede social.
Ante o exposto, com fundamento no art. 276, § 1º, do Regimento Interno do TCU, VOTO por que seja adotada a decisão que ora submeto à apreciação deste Colegiado.
TCU, Sala das Sessões Ministro Luciano Brandão Alves de Souza, em 27 de maio de 2020.
BRUNO DANTAS 
Relator